臺灣臺北地方法院刑事判決　　　　　　　 94年度簡上字第8號
公　訴　人　臺灣臺北地方法院檢察署檢察官
被　　　告
即　上訴人　丙○○
選任辯護人　劉明益律師
上列被告因毀損案件，不服本院93年度簡字第2389號，中華民國
93年11月30日第一審刑事簡易判決（檢察官聲請簡易判決處刑案
號：臺灣臺北地方法院檢察署92年度偵續字第541 號），提起上
訴，本院管轄之合議庭改依第一審通常程序審理，茲判決如左：
    主  文
原判決撤銷。
丙○○無罪。
    理  由
一公訴意旨略以：丙○○為臺北市○○區○○路三段二五五巷七
  十號之住戶，明知隔鄰六十八之一號住戶甲○○就所有該房屋
　前後之法定空地及座落其上之圍牆依約享有使用權，竟自民國
  九十一年一月初某日起，以有權在上開空地興建樓梯為由，且
  於雙方法律關係尚未釐清之際，即先後於同年月二十四日及二
　十八日，僱用不知情之徐添進（另為不起訴處分）帶領年籍不
  詳之工人數名，施工敲毀上開圍牆及其內之植物等語，因認被
  告涉犯刑法第三百五十四條毀損罪。
二公訴人認被告涉有前述犯行，無非以：(1)臺北市政府工務局建
  築管理處查報員丁○○證稱：沒有於圍牆上噴漆，當時告知被
  告會開立查報單，交與拆除大隊拆除，後來被告自行把圍牆拆
  除其不知道等語，(2)建築物非經申請主管機關之審查許可並發
  給執照不得擅自建造或使用拆除，被告未向主管機關申請執照
　等情，有臺北市政府工務局建築管理處九十一年二月十八日北
  市工建照字第○九一六一三三六○○○號、同年三月十一日北
　市工建照字第○九一六二一○一○○○號函附卷可稽，(3)被告
  確有僱工拆除之事實，有履勘現場筆錄與臺北市古亭地政事務
  所九十一年七月五日北市古地字第○九一三○八八○二○○號
  函暨複丈成果圖與現場照片三十九紙在卷足憑，因認臺北市政
  府工務局建築管理始得以行政處分認定該圍牆是否為違建及實
  施拆除，被告並無拆除之公權力，其明知告訴人為該圍牆之使
  用人，仍僱工逕自拆除，自有毀損之行為與故意等語。
三犯罪事實應依證據認定之，無證據不得認定犯罪事實。不能證
  明被告犯罪者，應諭知無罪判決，刑事訴訟法第一百五十四條
  、第三百零一條第一項分別定有明文。事實之認定，無論直接
  證據或間接證據，必須達到通常一般人都不致有所懷疑，可以
  確信其為真實之程度，才能作成有罪認定；倘如未能發現相當
  證據，或對證據有合理懷疑存在，自不能以推測或擬制之方法
  為裁判基礎，此時法院應為被告無罪之諭知（參考最高法院七
  十六年台上字第四九八六號、四十年台上字第八六號判例）。
  又告訴人之告訴，係以使被告受刑事訴追為目的，是其陳述是
  否與事實相符，仍應調查其他證據以資審認（最高法院五十二
  年台上字第一三○○號、六十一年台上字第三○九號判例參照
  ）。又刑法第三百五十四條毀損罪之成立，須以行為人主觀上
  有毀損他人物品之故意，客觀上有毀損他人物品之行為，且足
  以生損害於公眾或他人為其構成要件。
四被告固坦承雇用工人敲毀圍牆及其內之植物，但否認有毀損罪
  行，辯稱：當時我三樓樓頂後方搭建採光罩，被認定為違建，
  他們告訴我平台上不能搭採光罩，所以我們向台北市政府申請
  竣工圖，我看到竣工圖，才知道旁邊有一個樓梯，一樓也有一
  個陽台，我就不知道我一樓陽台及樓梯為什麼不見了，就向台
  北市政府聯合服務中心請教有關樓梯及採光罩事情，他們說如
  果我樓梯沒有了，我的這棟透天別墅也是屬違章建築，我只要
  按照竣工圖回復原狀就好了。所以我在九十年十二月十八日向
  台北市政府檢舉我自己是違章建築，九十年十二月二十日台北
  市政府就派丁○○來拍照，到九十一年一月十八日我親自打電
  話給丁○○請他來幫我測量畫線，因為我不知道我的範圍是到
  那邊，丁○○來測量說明我的範圍，稍微幫我噴了一點漆，我
  就按他噴的漆往下延伸噴了一條線，他說只要按竣工圖不要有
  逾越，我客廳上面的那一道牆原本是樓梯出口，被封起來，也
  是違章，丁○○問我是否要拆，我說我會拆，他說我既然要自
  己拆，他就不開違建查報單，我就拆了原先查報違建的位置回
  復竣工圖原狀等語。
五本院認為：
(一)本件公訴人所指被告涉嫌毀損之圍牆及植物，位於臺北市○○
  區○○段三小段二七二地號土地上，門牌號碼臺北市○○區○
  ○路三段二五五巷七十號與六十八之一號二棟住宅之間（即臺
  北市古亭地政事務所九十一年七月四日土地複丈成果圖所標示
  「b 」處，九十一年他字第九九五號卷第七十一頁），其中臺
  北市○○區○○路三段二五五巷六十八之一號為告訴人甲○○
  之住宅，臺北市○○區○○路三段二五五巷七十號則為被告之
  配偶孫全忠所有，均屬再興社區之住戶等情，有被告與告訴人
  分別買受前述建築物之買賣契約書、土地登記謄本、建物登記
  謄本、臺北市古亭地政事務所九十一年十一月二十二日土地複
  丈成果圖等可證，堪信為真實。另依該社區八十六年七月二十
  八日之建築執照平面圖（同卷第三十九頁）、現場照片（九十
  一年偵字卷第十四頁至第十七頁）、九十一年一月七日違建查
  報拆除函（九十一年他字第九九五號卷第六十頁），及證人即
  臺北市政府工務局建築管理處查報員丁○○於本院審理時之證
  述（本院九十四年五月二十五日審判筆錄第四頁）、證人即再
  興社區起造人家旭建設股份有限公司負責人乙○○之證述（同
  日審判筆錄第九頁倒數第十一行至第十頁第一行）等證據可知
　，被告雇工拆除之圍牆坐落之位置，原為附連於臺北市○○區
  ○○路三段二五五巷七十號之樓梯出口，但被告於八十八年四
  月二日買受該屋時（買受名義人為孫全忠），原有樓梯遭移除
  ，樓梯二樓出口處以女兒牆封閉，一樓出口處則以約九十公分
  寬新造圍牆連接原有圍牆建築，封閉該出口，牆內並有告訴人
  種植之景觀植物，至於原有圍牆之功能為擋土牆，屬全體再興
  社區住戶所共有。據此，被告雇工拆除之圍牆於建造時已與原
  有圍牆附合，成為定著物（圍牆）之一部份，無法分離，屬於
  再興家園社區全體住戶所共有，告訴人既為共有人之一，且為
  栽種景觀植物之人，自有權就本件事實提出告訴，於此敘明。
(二)建築法第七十八條規定：建築物之拆除應先請領拆除執照。但
  左列各款之建築物，無第八十三條規定情形者不在此限：一、
　第十六條規定之建築物及雜項工作物。二、因實施都市○○○
  ○○道路等經主管建築機關通知限期拆除之建築物。三、傾頹
  或朽壞有危險之虞必須立即拆除之建築物。四、違反本法或基
　於本法所發布之命令規定，經主管建築機關通知限期拆除或由
  主管建築機關強制拆除之建築物。因此，經主管建築機關通知
  限期拆除之違章建築，於拆除前無須先請領拆除執照，而得自
  行拆除。公訴人所引臺北市政府工務局建築管理處九十一年二
  月十八日北市工建照字第○九一六一三三六○○○號函（九十
  一年他字第九九五號卷第八十一頁），乃告訴人提出之證據，
  為第三人陳建勳個人設題「未經任何手續自行拆除擬依原型重
  建」詢問該處之回覆，與本件被告所涉自行拆除違章建築之情
  形迥異，況被告回復樓梯部分之工程，經臺北市政府工務局至
  現場會勘後，於九十一年五月二日以北市工建字第○九一五一
  八一八六○○號函（本院卷第六十五頁、第六十六頁）告知：
  「本局依簡政便民及鼓勵合法化之原則下，同意簡化行政程序
  ，請台端委託建築師檢附下列相關書圖文件，向本局申請備查
  。」亦即該局並未反對被告先自行雇工回復原狀後，再檢附相
  關文件報備，無須另行申請執照或其他許可，自不得以該函作
  為認定違章建築於拆除前須先請領拆除執照之依據。
(三)內政部於八十八年六月二十九日以（88）台內營字第八八七三
  六七○號令修正發布之違章建築處理辦法第五條前段規定：「
  直轄市、縣（市）主管建築機關，應於接到違章建築查報人員
  報告之日起五日內實施勘查，認定必須拆除者，應即拆除之。
  」。由此觀之，得執行違章建築拆除職務者，固為直轄市、縣
  （市）主管建築機關（於本案為臺北市政府工務局）；然證人
　丁○○於本院審理時證稱：（問：樓梯已經沒有了，是否仍屬
　違建？）答：樓梯已經沒有了就沒有違建，但是用來封閉入口
  通往巷道的九十公分圍牆以及封閉二樓通往樓梯的女兒牆，還
  是違建（本院九十四年五月二十五日審判筆錄第五頁倒數第三
  行至第六頁第二行）。（問：違建人是否可以自行拆除而無需
  經過申請拆除執照？）答：我們會答應他們自行拆除，並限定
  一定的時間，如果他們沒有拆，我們就會強制拆除。但他們要
  自行拆除時，還是要先申請拆除執照。（問：但依建築法第七
  十八條的規定，違建是不需要拆除執照的，是否我們現行拆除
  違建實務是否同此做法？）答：違建部分應該只要經過主管機
  關認定，就可自行拆除，不要申請拆除執照（同日審判筆錄第
  五頁）等語，可見於違建拆除查報實務上，主管機關即臺北市
  政府工務局於查報人員確認屬違章建築後，亦可選擇採用限期
  命違建人自行拆除之便宜措施，以求執行拆除違章建築之效率
  ；倘違建人拒絕拆除或未於期限內拆除時，始由該局之拆除區
  隊行使公權力，執行拆除職務。
(四)另依臺北市政府工務局於九十年六月二十一日北市工建字第九
  ○四三四三四六○○號函修正發布，並自九十年七月一日起實
  施之臺北市政府工務局違章建築勘查認定查報作業規定第三點
  第一項第二款規定，對於八十四年一月一日以後新增之已完工
  新違建，應現場拍照，並函請相關機關查明違建所有人姓名、
  性別、出生年月日及身分證字號後，填具違建查報拆除函，並
  依法送達違建所有人。據此，查報人員應查明違建所有人後，
  將違建查報拆除函應送達該違建所有人。本件經證人丁○○認
  定屬違章建築之九十公分圍牆坐落之土地，原在被告使用範圍
  內，為再興社區全體住戶所共有，屬共用部分，參照公寓大廈
  管理條例第十條第二項及前述規定，違建查報拆除函原應送達
  該社區之管理負責人或管理委員會，至告訴人占用再興社區法
  定空地及防火間隔之違章建築，則應另行開立違建查報拆除函
  ，送達告訴人，然本件卻將此部份違法建築之圍牆，與告訴人
  之違章建築合併開於同一張違建查報拆除函上，並以臺北市○
  ○區○○路三段二五五巷六十八之一號為查報標的，告訴人為
  受文者，顯前述規定不符。依證人丁○○於本院審理時證稱：
  （問：依你當時在台北市政府違建查報隊的專業經驗，查報違
  建人時，是否包括所有權人或違建使用人﹖）答：我們是依照
  現況，不管是否所有權人或使用人都是違建人。（問：按照前
  開查報函（九十一年他字第九九五號卷第六十頁）之草圖，關
  於你認定七十號住宅有九十公分的圍牆是違建，此部分的查報
  對象是誰？）答：到現場時據被告所述，前面圍牆是六十八號
  之一買時建商就蓋起來了，他們也認為這是建商蓋的，不是他
  們蓋的，我們是要畫一張查報單，我們要以一個門牌為準，所
  以就以六十八號之一為查報對象（同日審判筆錄第四頁倒數第
  十五行至第三行）。（問：當時跟馬路接連的九十公分圍牆，
  為什麼要開六十八號之一的查報單？）答：因為我們現場勘查
  時，被告有出來指證是屬六十八號之一堵起來的，所以就開六
  十八號之一（同日審判筆錄第六頁第九行至第十四行）等語足
  見，於違建拆除查報實務上，查報人員並非逐筆查證違建所有
  人為何人後，始據以開立違建查報函，而係依違章建築存在之
  具體情況，選擇可能為所有人或使用人者為查報對象，其目的
  在儘速使不合法令之建築物回復為合法之狀態。於本件情形，
  因證人丁○○到場會勘時，僅有被告在場，且同意自行拆除，
  基於行政上之便宜措施，而將告訴人占用再興社區法定空地及
  防火間隔之違章建築，與原屬被告使用範圍之土地上違法建築
  之圍牆，併列於九十一年一月七日之違建查報拆除函上，無法
  遽認被告無自行拆除之權。
(五)證人丁○○另證稱：（問：你當天去現場勘查時，有無在場標
  示違建範圍，如何標示？）答：去現場勘查時，被告有拿噴漆
  出來，我有幫她用噴漆標示出來（本院九十四年五月二十五日
  審判筆錄第六頁倒數第十二行至第八行）。我當初有告知被告
  查報單已經送到區拆除隊了，後來被告有打電話給我，叫我幫
  她標示違建範圍（問：拆除範圍，是否在你標示的範圍內？）
  答：是的（同日審判筆錄第七頁倒數第十一行至第六行）。由
  此可證，丁○○確於被告之要求下，前往臺北市○○區○○路
　三段二五五巷七十號，以噴漆標示被認定為違章建築之圍牆之
  範圍，被告嗣後亦確依其標示之範圍拆除，並未踰越。
(六)參照以上(二)、(三)、(四)、(五)之說明，建築法第七十八條但書第四
  款所定，於拆除建築物前毋庸先請領拆除執照之情形，包括人
  民經主管建築機關通知限期拆除之建築物，及由主管建築機關
  強制拆除之建築物二種，亦即人民對於受主管機關通知限期拆
  除之違章建築，原有自行拆除之義務。違建查報工作之目的，
  在使不合法令之建築物回復為合法之狀態，基於提高違建拆除
  效率及節省拆除費用等行政目的，執行職務查報人員自得行使
  其行政裁量權，決定最能快速有效達成行政目的之手段，因此
  在違建查報拆除實務上，主管機關對於違章建築之處理，並非
  一經查報，立刻動用區拆除隊強制拆除，而係依據具體情形，
  先限期命人民自行拆除，於人民拒絕或未於期限內拆除時，始
  行使強制性之公權力，達成拆除違建之目的，公訴人認僅有臺
  北市政府工務局有拆除違建之權限等語，容有誤解。其次，違
  建查報工作之目的，既在使不合法令之建築物回復為合法之狀
  態，故不論違建所有人、共有人或使用管理人，一旦其所有、
  共有或使用管理之建築物經認定為違建，均有將建築物回復合
  法狀態之義務，前述行政目的始能順利達成。臺北市政府工務
  局違章建築勘查認定查報作業規定第三點第一項第二款雖規定
  違建之查報對象為違建所有人，然此僅為避免義務歸屬不清，
  罰責對象不明，故擇定最終應負拆除責任之人而已；況依我國
  現今違建數量龐大，執行人力短缺之情形下，實難期待查報人
  員逐案詳盡調查確認違建所有人，基於行政上之便宜措施，查
  報人員依違章建築存在之具體情況，判斷可能為所有人或使用
  人者為查報對象，亦屬常態，尚難據此認為僅有違建查報拆除
  函上之受文者始有拆除之權，而導致原所有權人對於其所有物
  之處分權受限制之法律狀態。以本件情形而言，經證人丁○○
  認定屬違章建築之九十公分圍牆，除告訴人否認為其所建造外
  （九十一年他字第九九五號卷第二十三頁反面至第二十五頁）
  ，依前述(四)之說明，實為再興社區全體住戶所共有，應將違建
  查報拆除函送達該社區之管理負責人或管理委員會，今查報人
  員誤將違建查報拆除函之受文者填載為屬共有人身分之告訴人
  ，是否能謂僅告訴人有拆除之權，而再興社區之管理負責人或
  管理委員會不得自行拆除？
(七)縱上所述，被告於得知原附連於臺北市○○區○○路三段二五
  五巷七十號之樓梯遭移除，樓梯二樓出口處以女兒牆封閉，一
  樓出口處則以約九十公分寬新造圍牆連接原有圍牆建築，封閉
  該出口等事實後，在臺北市政府聯合服務中心之建議下，於九
  十年十二月十八日向台北市政府檢舉該處是違章建築，同年月
  二十日，證人丁○○前往現場會勘並拍照，九十一年一月七日
  違建查報拆除函開出後，被告於同年月十八日親自打電話給丁
  ○○，請其代為指出應拆除之圍牆範圍，繼而依照丁○○以噴
  漆標示之範圍，雇工拆除該段圍牆。依此過程，執行查報拆除
  職務人員之行為，客觀上已足以使被告相信自己有權且應自行
  拆除該段圍牆。另依前述(三)之說明，證人丁○○為執掌查報拆
  除業務之公務員，其對於違章建築之拆除是否須要申請拆除執
  照一節尚不確定，又如何期待一般人民詳悉查報拆除業務所衍
  生之權利義務？何況其所拆除之圍牆屬違章建築，業經查報認
  定在案，即將拆除，已詳述如前，被告基於配偶為共有人之地
  位，自行拆除該屬共有且列為違章建築部分之圍牆，尚難認其
  有何毀壞之故意，或足以生損害於公眾或其他共有人。至於告
  訴人自八十七年十一月間搬入臺北市○○區○○路三段二五五
  巷六十八號之一後，明知違章建築所在位置為再興社區法定空
  地及防火間隔，卻仍於該處種植景觀植物予以占用（九十一年
  他字第九九五號卷第一頁），並排除其他住戶之使用（同卷第
  四十六頁反面至第四十七頁）等行為是否另涉及竊占罪，應由
  檢察官另行偵查外，其於原屬被告使用範圍之土地上違法建築
  之圍牆旁種植之景觀植物，於種植後緊附於該段圍牆，被告僱
  用之工人徐添進於拆除圍牆時，事實上不可能與該景觀植物分
  離施工，被告主觀上既僅在拆除違法建築之圍牆，自不得認為
  被告有毀壞該景觀植物之犯罪故意。
六公訴人所憑之證據，無論直接或間接證據，均尚未達於一般之
  人均可得確信，而無合理之懷疑存在之程度，此外，本院亦查
  無其他積極證據足資證明被告確應負本件罪責，被告之犯行尚
  屬不能證明，原審疏未審究上情，遽為被告有罪之判決，即有
  可議，被告上訴意旨指摘原判決不當，為有理由，應由本院將
  原判決撤銷改判。本件檢察官原聲請以簡易判決處刑，惟經本
  院認有刑事訴訟法第四百五十一條之一第四項但書第三款之情
　形，因此改依第一審通常程序審理，並為被告無罪之諭知。
七適用之法條：刑事訴訟法第四百五十二條、第四百五十五條之
  一第三項、第三百六十九條第一項前段、第三百零一條第一項
  。
本案經檢察官蘇維達到庭執行職務
中　　華　　民　　國　　94　　年　　6 　　月　　15　　日
                     刑事第十五庭審判長法  官  周祖民
                                       法  官  黃雅君
                                       法  官  邱蓮華
以上正本證明於原本無異。
如不服本判決，應於判決送達後十日內向本院提出上訴狀。
                                       書記官  王黎輝
中　　華　　民　　國　　94　　年　　6　　 月　　16  　日
